【裁判字號】    89,台上,4798
【裁判日期】    890810
【裁判案由】    違反山坡地保育利用條例
【裁判全文】
最高法院刑事判決                              八十九年度台上字第四七九八號
    上  訴  人  甲○○
右上訴人因違反山坡地保育利用條例案件，不服台灣高等法院中華民國八十九年五月
十七日第二審更審判決（八十九年度重上更(三)字第一二號，起訴案號：台灣新竹地方
法院檢察署八十二年度偵字第八三○一號），提起上訴，本院判決如左：
    主  文
原判決撤銷，發回台灣高等法院。
    理  由
本件原判決認定：上訴人甲○○明知於山坡地開發建築，應先擬具水土保持計畫，送
請目的事業主管機關會同主管機關核定並監督實施。竟於民國八十一年二、三月間，
未先擬具水土保持計畫，即擅自僱請不知情之承包商林舜陽在苗栗縣苗栗市○○段林
七○地號（起訴書誤認為一三五地號）之山坡地開發整地，欲申請建照，供興建房屋
之用。旋為改變該坡地之通路，乃在坡地上築橋一座，以供通行，同時為顯示其地之
界址，而在與該地相鄰屬他人所有之同段八十、八十一等地號土地斜坡下挖取約二公
尺深之水溝，再將所挖取之土方回填至橋下充為橋基。卻因未能妥為防護措施，使位
於上開山坡地上方之房屋，即門牌號碼苗栗縣苗栗市福麗里十八鄰忠孝五十六、五十
七、五十八、六十號等（土地坐落同段八十、八一、一○五、一○六號）屬張呂秀快
、張寬文、官秀瓊、賴興祝所有之房屋後院崩裂下陷約數台尺之多，致生公共危險等
情。因而撤銷第一審之科刑判決，改判論上訴人甲○○以違反於山坡地開發建築，應
先擬具水土保持計畫，送請各該目的事業主管機關會同主管機關核定並監督實施之規
定，未先擬具水土保持計畫，而擅自經營使用山坡地，致生公共危險罪，判處有期徒
刑拾月，雖非無見。惟查：(一)科刑判決所認定之事實，與所採用之證據不相適合，即
屬證據上理由矛盾，按諸刑事訴訟法第三百七十九條第十四款，其判決當然為違背法
令。本件原判決認定：上訴人違反規定，擅自僱工在前述山坡地開發整地，致被害人
張呂秀快等四人房屋即門牌號碼苗栗縣苗栗市福麗里十八鄰忠孝五十六、五十七、五
十八、六十號房屋後院崩裂下陷約數台尺之多，致生具體公共危險，為論罪科刑之依
據。然其引用之第一審法院勘驗筆錄記載：現場勘查，斜坡已長滿草，現已看不出動
工痕跡。另勘查告訴人等四戶房屋，五十六號房屋後院間有裂縫，五十七號房屋與後
院間有用水泥填補痕跡，五十八號房屋後院下陷約三、四十公分，六十號後院有龜裂
痕跡（第一審卷第二十二頁反面、第二十三頁）；原審委託鑑定之台北市結構工程工
業技師公會就標的物裂損現狀，經現場勘查結果，僅記載前開五十六號房屋後院圍牆
曾因下陷後，再重新砌磚增高約三十八公分，其餘五十七、五十八、六十號房屋均無
下陷高度之紀錄（見鑑定報告書九）。均無從證明告訴人等四人之房屋後院皆有崩裂
下陷達數台尺之多之事實，顯見原判決所認定之事實，與所採用之證據，不相適合，
依前開說明，難謂無證據上理由矛盾之違背法令。(二)證據雖已調查而其內容尚未明瞭
者，即與未經調查無異，如遽行判決，仍屬應於審判期日調查之證據未予調查。本件
原判決理由謂：證人鄭德貴於第一審雖稱：「被害人房屋地基下陷，與地質（土質）
也有關係」（第一審卷第十五頁）。上訴人亦稱：「張呂秀快等房屋後院崩陷，但原
有自建之擋土牆未龜裂、移位，顯見房屋下陷與其施工無關」等語。然被害人等房屋
發生崩裂係因早期後邊坡坡腳土壤遭人移除而產生滑動、沉陷及鄰近工程施工擾動表
土層所致，已據台北市結構工程工業技師公會鑑定明確，被害人等房屋後院之傾斜顯
非土質關係等語（原判決理由二、(六)段）。顯見原判決係以採信台北市結構工程工業
技師公會之鑑定結果為其判斷之依據。然該公會之鑑定結果僅稱：鑑定標的物損害位
置主要偏於後院，而依損害情況研判應為早期背後邊坡坡腳土壤遭人移除而產生滑動
、沈陷，及鄰近工程施工擾動表土層所致（前述鑑定報告書十）。而所稱：早期背後
邊坡坡腳土壤遭人移除云云，究指何時遭何人移除何處之邊坡坡腳土壤﹖尚非明瞭，
自屬無從判斷告訴人等房屋後院之下陷，與上訴人於八十一年間之挖土建橋行為是否
具有相當因果關係。原審未進一步調查究明，遽採為判決之基礎，自有應於審判期日
調查之證據而未予調查之違背法令。上訴意旨，執以指摘，為有理由，應認原判決仍
有撤銷發回之原因。
據上論結，應依刑事訴訟法第三百九十七條、第四百零一條，判決如主文。
中      華      民      國    八十九    年      八      月      十      日
                              最高法院刑事第四庭
                                  審判長法官  黃  劍  青
                                        法官  劉  敬  一
                                        法官  林  增  福
                                        法官  楊  商  江
                                        法官  邵  燕  玲
      右正本證明與原本無異
                                              書  記  官
中      華      民      國    八十九    年      八      月     十七     日


司法院資訊處製作；財團法人民間司法改革基金會備份。
